【裁判字號】    89,訴,134
【裁判日期】    900406
【裁判案由】    給付借款
【裁判全文】
臺灣雲林地方法院民事判決  八十九度訴字第一三四號
    原      告  第一商業銀行北港分行
    法定代理人  丙○○
    訴訟代理人  甲○○
    被      告  丁○○
    訴訟代理人  乙○○
                黃翎芳  律師
    被      告  戊○○  住雲林.
右當事人間請求給付借款事件，本院判決如左：
    主      文
被告應連帶給付原告新台幣佰陸拾伍萬仟柒佰捌拾肆元及如附表所示之利息、違
約金。
訴訟費用由被告連帶負擔。
    事      實
甲、原告方面：
一、聲明：如主文第一項所示。
二、陳述：
  (一)被告丁○○邀集同案被告戊○○及訴外人詹德敏、詹楊絨為連帶保證人，分別於
    民國（下同）八十年七月九日、八十六年十二月八日及八十八年八月十八日陸續
    向原告借用新台幣（下同）二百六十萬元、六十萬元、一百萬元，共計四
    百二十萬元，約定利息分別按年息百分之十一點五、百分之九點四、百分之八點
    九四按月計付，並同意原告調整新臺幣基本放款利率時，按調整後之新臺幣基本
    放款利率各依年息百分之一點五、百分之一點七五、百分之一點一加計調整，逾
    期清償在六個月以內者，按上開利率百分之十，在六個月以上者，按上開利率百
    分之二十計付違約金，清償期依序分別為一百年七月九日、八十八年十二月五日
    、八十九年八月十八日，除第一筆二百六十萬元借款，本息按月分二百四十期攤
    還外，其餘二筆借款按月付息，到期時則本利一併清償，期間若有任何一宗債務
    不依約清償本金或利息者，全部債務視同到期。
  (二)詎前開三筆貸款本息，借款人僅陸續攤還至八十八年十月份，尚有如附表所示之
    借款餘額迄未清償，屢向被告催討，均置之不理，為此本於借款、連帶保證法律
    關係提起本件訴訟。
  (三)對被告抗辯之陳述：
  (1)目前銀行同業辦理貸放款習慣，如借戶係提供不動產作為抵押申請借款，皆以較
    鑑估值高之額度設定一最高限額抵押權，再依鑑估值評定貸放限額，而借戶依其
    資金需求，可於約定額度內，不定期分別向銀行提出借款申請書，經銀行審核後
    辦理放款作業；因此為方便客戶融資，皆先於貸放前完成對保程序，嗣後銀行則
    依客戶留存之印鑑卡及約定書相關內容辦理貸放，此係因應工商界之需要產生，
    以避免造成雙方之不便。
  (2)依據被告二人所親簽蓋之印鑑卡約定：「茲將本人使用於各種票據、借據及一切
    憑證之印鑑蓋於背面，並留存為據，同時聲明凡各種票據、借據及一切憑證上之
    印文與本留存印鑑相符，即生效力」。另渠等所簽約定書第二條：「立約人因名
    稱、組織、章程內容、印鑑、代表人、代表人權限範圍或其他足以影響貴行權益
    變更情事發生時，應即以書面將變更情事通知貴行，並辦妥變更或註銷留存印鑑
    之手續。未於前項通知及變更或註銷留存印鑑手續前與貴行所為之交易，立約人
    均願負其責任，如因而造成貴行損害，並負賠償責任。」故原告承辦人員於審核
    相關文件內容及核對印鑑相符，即逐級呈核，經核准後，乃對被告丁○○放款，
    係依雙方約定行事，另一被告戊○○被認定有保證行為，亦同此理。
  (3)原告銀行辦理放款作業，必須以轉帳方式撥入借戶開立於原告銀行之存款帳戶中
    ，無論是系爭第一筆借款或第二、三筆借款，皆依規定轉帳撥入被告丁○○之0
    0000000000活期儲蓄存款帳戶內，該活期儲蓄存款帳戶係由被告丁○
    ○親自開立，而經查證活期儲蓄存款取款條，亦蓋有被告丁○○留存於本分行存
    款部門之印鑑，存款部門係依規定辦理取款作業，系爭第二筆借款，於撥入被告
    丁○○帳戶後，於同日以現金方式領取，系爭第三筆借款，於撥入被告丁○○之
    帳戶後，則於次日以轉帳方式轉入案外人詹德敏之帳戶內。
  (4)被告等既承認第一筆借款債務，而提高貸款額度係依被告丁○○之印鑑章申請辦
    理，系爭第二、三筆借款，原告銀行係依第一筆借款之撥款程序辦理，渠等又豈
    能否認該第二、三筆借款債務。且被告等與案外人詹德敏為親兄弟，渠等內部金
    錢往來情形複雜，由系爭第一筆借款之轉帳情形可知，非原告銀行所能置喙，斷
    不能以渠等內部金錢糾紛，而影響到原告權益。
三、證據：提出借據三紙、被告授信約定書二紙、被告存放款印鑑卡各一份、放款戶
    授信明細查詢單一份、放款貸放傳票、活期儲蓄存款取款條、支票存款送款簿影
    本各數份為證，並聲請訊問證人邱玉婷、蔡淑美。
乙、被告丁○○方面：
一、聲明：駁回原告之訴。
二、陳述：
  (一)原告所主張之三筆貸款除八十年七月九日該筆二百六十萬元確係被告向原告所借
    外，至其餘六十萬元及一百萬元二筆借款，被告否認其事實，後述之二筆借款借
    據上之簽名及蓋章均非被告所為，印文亦與八十年七月五日被告所簽之約定書及
    印鑑卡上留存之印鑑不符，故兩造間就上述二筆借貸契約並未有意思表示之合致
    之情  事，故請原告就上述二份借據上之被告印文與被告所留存之印鑑卡相符一事
    負舉證責任。
  (二)被告所否認之上述二筆借款，原告主張係以轉帳方式撥入被告所開立之0000
    000000活期儲蓄存款帳戶，上述存款帳戶之開立亦非被告所為，故亦請原
    告就上述存款帳戶為被告所開立一事負舉證責任，否則該帳戶若非被告所開立，
    原告將上述二筆借款撥入該帳戶亦不生借款交付之效力，則上述二筆借貸款亦未
    合法生效。
  (三)退而言之，若該二筆借款、借據之印文與被告原留存之印鑑卡相符，且上述存款
    帳戶真為被告所開立，惟證人蔡淑美及邱玉婷亦已證稱該二筆借款再申請借款時
    僅有核對印鑑章，並未核對是否真為被告本人簽名及持印鑑章蓋印文，而僅有印
    文與印鑑章相符並不能以此證明該二筆借貸契約有效成立，因契約須有當事人、
    標的及意思表示，簽上述二份借據時，原告並不能證明被告真有去申請借款，基
    此更無法證明被告有為任何借貸契約之要約或承諾，故該二份借據僅能證明有被
    告之印鑑印文於上，而尚難據以證明該契約之當事人確實為被告及被告真有為借
    款之要約或承諾，則該二件借貸契約尚難謂已於兩造間成立。
  (四)至於印鑑卡上雖記載：「茲將本人使用於各種票據、借據及一切憑證之印鑑蓋於
    背面，並留存為據，同時聲明凡各種票據、借據及一切憑證上之印文與本留存印
    鑑相符，即生效力」，惟上述記載僅說「凡各種票據、借據及一切憑證上之印文
    與本留存印鑑相符，即生效力」並未明確再載明生何種效力，此再對照兩造在八
    十年七月五日所立約定書第十條之規定「凡持有‧‧‧立約人印鑑，前往貴行請
    求反還或更換擔保物及『其』有關文件者，『均視為立約人之代理人』，貴行得
    准予返還或更換之」。即可知印鑑卡上之記載並不明確，尚難解釋為凡有人持被
    告之印鑑所蓋印文之借據前往向原告借款，均視為被告之代理人。故前述八十六
    年十二月八日及八十八年八月十八日之借據上之印文縱使與被告留存之印鑑相符
    ，惟因上述借據並非被告簽名，原告亦稱非被告親自去借款。據此，縱使他人持
    上述借據向原告借款，亦尚難謂其可視為被告之代理人，而使該借貸契約對被告
    發生效力。況且本件至今原告從未主張係他人代理被告向其借款，該他人亦無向
    原告表明係代理之意旨，故實與代理之法律關係無涉。
  (五)上述二筆借款撥入被告名義之活期儲蓄存款帳戶後，據被告（應係原告之筆誤）
    稱第一筆六十萬元於同日以現金方式被領取，第二筆於貸放次日以轉帳方式被轉
    至案外人詹德敏帳戶。然若仔細核對原告所提出上述二筆活期儲蓄存款取款憑條
    （六十萬元）及轉帳單據（一百萬元）即可發現上述文件上之印文與被告所留存
    之印鑑卡不符，既然印文不符原告即不得從被告之上述活期儲蓄存款帳戶中任由
    第三人盜領款項，該第三人之盜領行為對被告即不生效力，故假設上述活期儲蓄
    帳戶確為被告所開立，及認定被告確實有向原告借貸上述二筆款項撥入上述活期
    帳戶，則依消費寄託契約之規定，被告對原告尚有返還上述一百六十萬元消費寄
    託款項及約定利息之返還請求權，故若原告對被告之本案請求返還借款請求權均
    存在，則被告亦主張在上述對原告一百六十萬元消費寄託及利息返還請求額度內
    主張抵銷。
  (六)依兩造之契約書第十條規定：「凡持有‧‧‧或立約人印鑑，前往貴行請求反還
    或更換擔保物及『其』有關文件者，『均視為立約人之代理人』，貴行得准予返
    還或更換之」，及印鑑卡之記載「茲將本人使用於各種票據、借據及一切憑證之
    印鑑蓋於背面，並留存為據，同時聲明凡各種票據、借據及一切憑證上之印文與
    本留存印鑑相符，即生效力」，是原告單方面決定之定型化契約，被告處於締約
    弱勢之地位，並無決定或更改上述內容之權利或機會，只能被動接受上述之內容
    。惟依消費者保護法第十二條：「定型化契約中之條款違反誠信原則，對消費者
    顯失公平者，無效。定型化契約中之條款有下列情形之一者，推定其顯失公平：
    (1)違反平等互惠原則者(2)條款與所排除不予適用之任意規定之立法意旨顯相當矛
    盾者(3)契約之主要權利或義務，因受條款之限制，致契約之目的難以達成者。」
    因上述之內容係減輕原告在契約上之注意義務及責任而加重被告之義務，明顯已
    失公平性，當初約定內容應屬無效，故原告自不得依上述內容向被告主張。
三、證據：印鑑章印文放大影本一份、印鑑卡影本二份、活期儲蓄存款憑條影本一份
    、取款憑條影本二份、土地（建物）登記申請書影本一份、土地登記簿謄本影本
    一份、借款及展期申請書影本共二十三份、臺灣雲林地方法院檢察署檢察官八十
    九年度偵字第三二○二號不起訴處分書、再議聲請狀影本各一份。
丙、被告戊○○方面：
一、聲明：駁回原告之訴。
二、陳述：
  (一)同案被告丁○○於八十年七月九日邀集伊本人及訴外人詹德敏、詹楊絨為連帶保
    證人，共同向原告辦理第一筆二百六十萬元貸款，並按月繳交本息至八十八年十
    月九日止，此固係事實，伊本人不否認；惟本案第二筆及第三筆借款，同案被告
    丁○○並未邀伊本人為該二筆借款之連帶保證人，而本人亦不知情，因本人印章
    放於母親詹楊絨處，且該兩筆借款借據上之簽名均係偽造，原告何以未經通知借
    款人及連帶保證人即為貸放業務？亦任由他人將款項提領一空，原告之行為非無
    過失。
  (二)原告依契約書及印鑑卡為憑證，然契約書及印鑑卡均未載明僅憑印鑑章即可借款
    ，僅約定印鑑如未更換得行使變更、返還擔保物或文件之更換，並未約定得增加
    借貸金額，而原告所提之定型化契約條款已違反誠信原則及公平互惠之原則，與
    消費者保護法第十一條及第十二條之規定有違。
  (三)本件原告未依對保、授信程序所為之借貸，使連帶保證人之權益受有損害，未經
    借款人之同意即任他人持偽造之借據為核貸業務，原告於業務上已有重大過失，
    竟又以約定書及印鑑卡之記載強要被告負連帶保證人之責，實有違公平正義。
三、證據：提出房屋擔保借款繳息清單影本一份。
丁、本院依職權訊問證人黃清盈、詹楊絨、蔡淑美、邱玉婷。
    理      由
一、本件原告主張被告丁○○邀集共同被告戊○○為連帶保證人，於八十年七月九日
    向其借用二百六十萬元，約定有利息、違約金、清償期、攤還條件，該筆借款至
    八十八年十月間尚有如附表編號一所示之本金、利息、違約金尚未清償之事實，
    已據其提出借據一紙、放款戶授信明細查詢單一份為證，核屬相符，並為被告二
    人所自認在卷，自堪信為真實。
二、又原告主張被告丁○○另分別於八十六年十二月八日及八十八年八月十八日，邀
    集共同被告戊○○為連帶保證人，再向其陸續借用六十萬元及一百萬元，亦有利
    息、違約金、清償期、清償條件之約定，該二筆貸款，至八十八年十月間，尚有
    如附表編號二、三所示之本金、利息、違約金未償等情，亦已據其提出借據二紙
    、放款戶授信明細查詢單一份為證，惟為被告二人所否認，並以借據上二人之簽
    章，非渠等所為，係遭人偽造，約定書及印鑑卡上約定事項，為原告單方決定，
    係定型化條款，對被告不利，應屬無效，且轉入丁○○存款戶內之系爭六十萬元
    及一百萬元二筆貸款，丁○○並未領取，係遭他人以偽造印鑑予以盜領，被告自
    得以其對原告之存款債權與本案系爭借款債務為抵銷等情詞置辯。惟查：
  (一)系爭六十萬元及一百萬元二筆借款之借據上，有關借款人「丁○○」，連帶保證
    人「戊○○」之印文為真正一節，業經證人即被告二人母親詹楊絨於八十九年四
    月十四日在本院言詞辯論時到庭證述：此兩筆借款之連帶保證人，我的部分是我
    自己蓋章的，另被告二人的印章是他們自己拿出來的等語屬實（詳當日言詞辯論
    筆錄），而被告二人亦未當庭否認借據上印文之真實性，僅辯稱借據上姓名不是
    渠等所簽，印章係寄放在渠等母親詹楊絨處云云（並見八十九年六月三日被告丁
    ○○所提陳報狀第三項）。況被告於八十九年六月三日及八十九年九月五日在其
    所提出之民事陳報狀內雖亦主張系爭六十萬及一百萬元等二筆借款，均係其弟詹
    德敏夥同弟妻黃俶玲偽造其名義向原告銀行所冒貸，其已向檢察官訴請偵辦云云
    ，然被告告訴案外人詹德敏、黃俶玲偽造文書一案，業經檢察官為不起訴處分，
    並經駁回再議確定在案，此有被告提出之雲林地方法院檢察署檢察官八十九年度
    偵字第三二○二號不起訴處分書在卷可憑，並為被告所自承在卷。是被告空言抗
    辯系爭二筆借款借據上渠等之印文係遭人偽造云云，尚難憑取。
  (二)又被告丁○○之訴訟代理人辯稱：被告丁○○並未在原告銀行開設戶名丁○○，
    帳號0000000000活期儲蓄存款帳戶，故原告於八十六年及八十八年間
    將系爭二筆借款撥入上開帳戶內亦不生借款交付效力，系爭二筆借款契約自未合
    法成立云云。然查，前揭0000000000活期儲蓄存款帳號，早已於八十
    年七月二日開立一節，有原告所提出之前開存款帳號印鑑卡一份在卷可稽，而被
    告丁○○於八十年七月九日向原告申貸之第一筆二百六十萬元借款，原告於核貸
    時亦係撥入被告丁○○前揭活期儲蓄存款帳號內等情，且為被告所不否認，是被
    告訴訟代理人徒然爭辯上開帳戶真偽，自無足取。
  (三)再按契約之成立，固以當事人互相表示意思一致為要件，但所謂互相表示意思一
    致，並不限於當事人間直接為之，其由第三人為媒介而獲致意思表示之一致者，
    仍不得謂契約並未成立。另按消費借貸契約非屬法定要式行為，當事人為借貸之
    意思表示時，原得以言詞或文書為之，不需受何等方式之限，因之借款人直接立
    據提向他方申貸款項，經他方收受同意貸放，亦無不可。本案系爭二筆借款所立
    借據，其上被告名義之印文，被告俱未能否認其真實性，是證人蔡淑美及邱玉婷
    縱證稱：該二筆借款提出申貸時，僅有核對印鑑章等語，然依前揭說明，尚不得
    據此推論被告丁○○未為借貸之意思表示，是被告丁○○訴訟代理人辯稱僅憑借
    據，尚未能證明其有為借款之意思，則系爭二件貸款契約尚未成立云云，顯無足
    採。
  (四)末被告丁○○訴訟代理人固辯稱原告將系爭六十萬及一百萬元二筆貸款先後存入
    丁○○前揭0000000000活期儲蓄存款帳戶後，該二筆款項於貸放之當
    日（八十六年十二月八日）及翌日（八十八年八月十九日），即遭人提領一空，
    惟事後發現，該兩筆款項取款憑條上所蓋用之印文，與被告丁○○所留存於原告
    銀行內之存款印鑑卡印文並不相符，是被告對原告銀行仍有上述一百六十萬元之
    消費寄託款債權存在，被告得以上開存款債權與原告銀行所主張之本案系爭二筆
    借款債權為抵銷云云。然觀諸原告所提出附卷之上開帳號活期儲蓄存款憑條二紙
    ，均為影本，另卷附之丁○○存款印鑑卡印文亦為影本，而原本經由影印機再度
    顯象所得影本，因機器、碳粉品質及顯象比例問題，自然與原本本即會產生一定
    程度之差異性，此為眾所週知之事實，本案被告訴訟代理人僅憑原告所提出之上
    開取款憑條影本及印鑑卡影本，略為比對，即臆測推論兩者不符，又未具體指出
    其差異性何在？顯無可取，是其據此否認原告所提出之上開取款條之真正，並主
    張被告丁○○對原告銀行尚有一百六十萬元消費寄託債權可得與本案系爭二筆借
    款債權為抵銷云云，自無可採。
三、本件被告既有為前開借款、連帶保證行為，從而原告依消費借貸及連帶保證法律
    關係請求被告連帶給付三百六十五萬三千七百八十四元，及如附表所示之利息、
    違約金為有理由，應予准許。
四、本件事證已臻明確，兩造所為之其他主張、陳述並所提證據，經審酌後，認均與
    本案之結論無礙，故不再一一論述，並予敘明。
據上論結，本件原告之訴為有理由，依民事訴訟法第八十五條第二項，判決如主文。
中      華      民      國    九十      年      四      月      六      日
                                  臺灣雲林地方法院民事第二庭
~B法      官  蔣得忠
右為正本係照原本作成
如對本判決上訴，須於判決送達後廿日內向本院提出上訴狀
中      華      民      國    九十      年      四      月      六      日
~B法院書記官  韓乾興
附表：
~F0
~T40
┌─┬─────────┬─────────┬───────────┬───────────────┬──┐
│編│借款本金未償餘額  │年    利    率    │利  息  起訖日        │違約金逾期在六個月以內按上開利率百│備考│
│號│（新台幣）        │                  │                      │分之十，逾期在六個月以外按上開利率│    │
│  │                  │                  │                      │百分之二十計付                    │    │
├─┼─────────┼─────────┼───────────┼─────────────────┼──┤
│１│二百零五萬三千七百│百分之九點三四    │自年１０月１０日起      │自年月日起至清償日止        │    │
│  │八十四元          │                  │至清償日止            │                                  │    │
├─┼─────────┼─────────┼───────────┼─────────────────┼──┤
│２│六十萬元          │百分之九點五九    │自年１０月６日起      │自年月７日起至清償日止        │    │
│  │                  │                  │至清償日止            │                                  │    │
├─┼─────────┼─────────┼───────────┼─────────────────┼──┤
│３│一百萬元          │百分之八點九四    │自年１０月日起      │自年月日起至清償日止        │    │
│  │                  │                  │至清償日止            │                                  │    │
└─┴─────────┴─────────┴───────────┴─────────────────┴──┘


司法院資訊處製作；財團法人民間司法改革基金會備份。
